【裁判字號】    87,自,718
【裁判日期】    890202
【裁判案由】    詐欺
【裁判全文】
臺灣高雄地方法院刑事判決                          八十七年度自字第七一八號
    自  訴  人  己○○
    自訴代理人  丁○○
                劉倩妏
                戊○○○律師
    被      告  辛○○
    選任辯護人  蔡將葳
右列被告因詐欺案件，經自訴人提起自訴，本院判決如左：
    主  文
辛○○無罪。
    理  由
一、本件自訴意旨略以：如附件自訴狀所載。
二、按犯罪事實應依證據認定之，無證據不得推定其犯罪事實，刑事訴訟法第一百五
    十四條定有明文。訊據被告辛○○固不諱言係惠信瀝青企業有限公司（以下簡稱
    惠信公司）之負責人，於民國八十五年間，透過詠春營造有限公司（以下簡稱詠
    春公司）名義，標得「公路局第三區工程處石門自四重溪拓寬工程」一案，並曾
    於八十五年七月間，開立十張面額各為一百萬元，合計一千萬元之本票予自訴人
    及與自訴人係同行朋友，雙方金錢有困難時，即互有調借情事，惟堅決否認有何
    詐欺犯行，並辯稱：當初原係伊與自訴人合夥，由自訴人己○○先向詠春公司借
    用營業執照，參與投標承攬上開工程，再由自訴人出資部分工程押標金（押標金
    一千八百萬元由自訴人負責籌措），利息及工程施作均由伊負責，後於同年七月
    間，雙方協議改由伊獨立承包，自訴人出資退還部分，則由伊開立十張發期日均
    為八十五年七月十六日，合計一千萬元之本票予自訴人收執，以供擔保，旋於同
    年十一月間，上開工程第一期工程後，雙方再度協商重新合夥，由自訴人接管上
    開工程，並由自訴人之子庚○○及伊指派之乙○○負責財務收支記錄與工程監管
    ，視工程結果再另行結算盈虧，嗣於工程結束後，自訴人聲稱上開工程已無盈餘
    ，伊亦未取得任何利潤，且前揭十張本票，伊於與自訴人重新合夥後，幾經催索
    ，自訴人均藉詞不還迄今，甚而反持上開本票催索，顯不合理；而伊與自訴人過
    去均係同行好友，雙方互有金錢往來，伊工程需用現金時，常向自訴人調借票據
    以便向銀行票貼借款，而伊則開立同面額之支票或本票予自訴人擔保，自訴人提
    出有關八十五年七月三十日起至同年十一月十五日止之支票或本票，實係自訴人
    自八十五年四、五月間陸續提供票期約三至四個月之遠期支票供被告向合作金庫
    辦理票貼借款時之擔保，並非借取現金，且自訴人所借之各該支票均跳票，伊亦
    未取得等語，並提出付款人為高雄市第一信用合作社，帳號第一五二八○號經退
    票之支票計二十一紙為證。而本件自訴人認被告涉有刑法第三百三十九條第一項
    之詐欺罪嫌，無非係以未曾與被告合夥承包上開工程及被告開立之本票四十四紙
    ，係借款擔保，並非票貼為其論罪之依據。經查：
（一）訊據自訴人己○○於本院審理時陳稱：其並未與被告辛○○就上開公路局拓寬
      工程有若何合夥關係，有關一千萬元之借款，係被告為承包上開所指工程，須
      一千萬元之保證金而向其調借，當初雙方本於相互信任關係，並未針對於上開
      借款行為書立任何相關借據或契約書以對云云。姑不論本件借款金額高達一千
      萬元，洵非常人能力所及，理應有借據或契約書載明還款或利息計算方式，以
      供日後查考，方屬合理。縱如自訴人所言，雙方是時係因本於信任關係，才未
      立有任何字據屬實，參諸證人即詠春公司負責人丙○○於本院審理時結證稱：
      本件系爭工程總價約一億五千萬元，係由自訴人向之借營業執照去投標，實際
      統籌者並不清楚，而最初參加投標時之工程款及保證金共一千八百萬元，除部
      分由其出資外，大都由自訴人出資，且該工程得標後本想自行承作，而希能以
      一千萬元充為被告與自訴人等之回饋金，就其所知，被告及自訴人確曾商談工
      程之利潤及回饋金分配問題，但嗣後因渠等對其提議不同意，只好繼續由渠等
      實際承作，該工程保證金及押標金工程結束後，扣除環保不合規定罰款及其他
      工程上理由之支出，剩餘部分均已退還予自訴人等語以觀，本件工程不僅單純
      由被告承作，自訴人就該工程亦有相當程度介入，是被告陳稱雙方初始係合夥
      關係一節，非無可能。參以證人乙○○於本院審理時結證稱：其擔任上開工程
      監工，一開始係受僱於被告辛○○，直至後來改由自訴人己○○接手後，就改
      向自訴人領薪，初始並不知道該工程係由何人實際承包，直至後來開工後，經
      由被告告知，才知係被告與自訴人合夥承作等語，另證人即自訴人之子蔡嘉明
      於本院審理時亦結證稱：其於上開工程負責工地管理，因被告所開之支票遭退
      票，而將工程放著不管，於是原出名承包人詠春公司要求其父親即自訴人出面
      處理，於是其乃協助乙○○擔任總務工作，工地帳目整理好後交給詠春公司記
      帳，工作日誌及進料由乙○○填寫請領，薪水均由詠春公司支付等語，互核以
      較，苟若自訴人僅係單純借款予被告之人，何須對該工程多所關注，甚而於被
      告經管不力時，指派其子介入工程總務支出之核心部門，是自訴人上開陳稱僅
      係單純借款予被告一詞，誠有可疑之處。再縱認自訴人指訴並無合夥關係部分
      屬實，酌以前開自承被告向之調借一千萬係用於該工程保證金給付等語，而被
      告依上開證人等之說明，復確有為從事該工程施作而繳付保證金之舉，則其行
      為並無詐欺犯行至明，衡以前開證人丙○○所述，保證金退款部分，嗣後大部
      分均已退還自訴人等節，益徵被告毫無詐欺手段可言，自難僅因恐該工程嗣後
      利潤不如預期，遽認被告涉犯有詐欺犯行。
（二）自訴人雖於本院審理期間，提出自八十五年七月三十日起至八十五年十二月二
      十五日止，被告於借款當日簽發如附表所示金額之支票或本票，供為借款之佐
      證。本院依職權勘驗自訴人所提之支票或本票影本，固如附表所示金額，然質
      諸自訴人所稱各該借款日，以八十五年九月三十日為例，竟由被告簽發面額七
      千五百元至一百二十五萬元（參見附表）不等之支票九紙（其他日期相同情形
      參見附表），設若被告確於是日向自訴人調借上開款項，何以不直接簽發總面
      額等值之支票一紙即可？顯見自訴人指陳附表所示之借款日即為發票日部分，
      尚有可議。再觀諸自訴人所謂借款日之支票到期日，期間甚有相隔未及三至五
      日，審諸民間借款，豈有相隔三至五日或間隔未竟一月再行借款，竟毫不猶豫
      而慷慨相借之理？參以民間借款苟以支票作為擔保，衡無於借款日即簽發到期
      日支票擔保之舉，否則支票既已屆期，何來借款擔保可言，是以上開支票到期
      日或本票簽發日，應僅為各該先期借款行為或他用之日後還款日較為合理。
（三）承上所述，上開支票或本票所示日期，既非真正借款日，則自訴人應就被告究
      於何時、何地，以何種詐術並提供擔保，而向之借款等節舉證以對，惟自訴人
      於本院審理時就此部分，亦自承無法提供任何資料足供本院查考，參諸被告提
      出由自訴人所簽發而未獲兌現之支票影本二十一紙，所示到期日，部分確與自
      訴人所陳之發票日即借款相符，是其辯稱自訴人持有之支票，係被告向自訴人
      借票後，開立等值及相同日期之支票供為擔保，惟所借支票仍未獲兌現一節非
      無可能，是上開支票或本票究係如被告所言係為向銀行票貼，而轉自訴人借票
      ，或有他因而轉由自訴人持有，均有可能，自難僅憑自訴人片面指訴，而認被
      告有詐欺行為。
（四）又自訴人另提出其高新銀行帳戶（存款戶名為林雪玉，帳號00000000
      0000號）內，於八十五年七月三十日曾以付款人為高雄市第一信用合作社
      ，票號0000000號，帳號一五二八○號之支票一紙交換提示，被提領八
      十萬元，核與其所持有被告發票日為八十五年七月三十日，支票號碼ＯＵ00
      00000號帳號一三七九－五號，付款人為台灣省合作金庫屏東支庫，面額
      八十萬元之支票一紙相符，舉為被告借款證據。然被告則另辯稱：伊固有收受
      該紙支票，然該紙支票實係自訴人向伊公司調貨買賣所簽立，並非借款擔保等
      語。而本院依職權向高新銀行大順分行調閱該紙支票影本一紙，固有被告之子
      壬○○自後背書提示，有該銀行大順分行八十八年八月九日高新銀順字第八八
      －四一號函附卷在卷可資，足以確認上開支票曾由被告提示，然審以證人即被
      告開設之惠信公司前職員甲○○於本院審理時結證稱：任職於被告公司期間，
      確曾出貨予自訴人等語，被告與自訴人間洵常調貨買賣而以支票墊付，非無可
      能，則被告與自訴人間苟有商業往來，被告該紙支票究係自訴人給付貨款所得
      ，或係向自訴人借款所得均有可能，尚難據憑該支票而認定被告有借款事實，
      再慮以被告提出曾於八十五年八月九日匯款六十七萬元及一百五十九萬元之匯
      款回條單影本二紙，亦經自訴人所不爭執，設若被告確於八十五年七月三十日
      向自訴人借款八十萬元屬實，則被告又於八十五年八月九日，匯款達二百二十
      六萬元金額予自訴人之相關人，反多出一百四十餘萬之譜，又顯與常情未合，
      均無足為被告不利事實之認定。此外，本院復查無其他證據足資證明被告有自
      訴人所指之詐欺犯行，犯罪既不能證明，揆諸上揭刑事訴訟法之規定，自應為
      被告無罪之諭知。據上論斷，應依刑事訴訟法第三百四十三條、第三百零一條
      第一項，判決如主文。
中    華    民    國    八十九    年      二      月        二        日
                                  臺灣高雄地方法院刑事第一庭
                  法  官    邱基峻
 附表
┌─────┬─────┬─────┬─────┬─────┬─────┐
│借款日即發│金      額│借款日即發│金      額│借款日即發│金      額│
│票日      │          │票日      │          │票日      │          │
├─────┼─────┼─────┼─────┼─────┼─────┤
│八十五年七│六十五萬元│同上      │八十萬元  │八十五年八│五十五萬元│
│月三十日  │          │          │          │月十日    │          │
├─────┼─────┼─────┼─────┼─────┼─────┤
│八十五年八│八十五萬元│八十五年八│六十萬元  │八十五年八│二十九萬二│
│月十日    │          │月二十日  │          │月二十七日│千元      │
│          │          │          │          │          │          │
├─────┼─────┼─────┼─────┼─────┼─────┤
│八十五年八│七十二萬元│同上      │七十五萬元│八十五年八│九十萬元  │
│月二十五日│          │          │          │月二十八日│   │
│          │          │          │          │          │          │
├─────┼─────┼─────┼─────┼─────┼─────┤
│八十五年八│五十萬元  │八十五年九│九十五萬元│同上      │七十二萬元│
│月三十日  │          │月十日    │          │          │          │
├─────┼─────┼─────┼─────┼─────┼─────┤
│八十五年九│八十五萬元│八十五年九│九十二萬元│同上      │一百五十萬│
│月十日    │          │月十五日  │          │          │元        │
├─────┼─────┼─────┼─────┼─────┼─────┤
│八十五年九│九十五萬元│同上      │七十五萬元│八十五年九│七萬五千元│
│月二十五日│          │          │          │月三十日  │          │
│          │          │          │          │          │          │
├─────┼─────┼─────┼─────┼─────┼─────┤
│八十五年九│五萬五千零│同上      │四萬一千二│同上      │六萬三千元│
│月三十日  │二元      │       │百五十元  │          │          │
│          │          │          │          │          │          │
├─────┼─────┼─────┼─────┼─────┼─────┤
│同右      │一萬五千元│同上      │七千五百元│同上      │三萬五千元│
│          │          │          │          │          │          │
├─────┼─────┼─────┼─────┼─────┼─────┤
│同右      │二萬八千元│同上      │十萬五千元│八十五年十│一百二十五│
│          │          │          │          │月十日    │萬        │
├─────┼─────┼─────┼─────┼─────┼─────┤
│八十五年十│八十五萬元│八十五年十│一百五十萬│八十五年十│一百五十萬│
│月七日    │          │月十五日  │元        │月二十五日│元        │
│          │          │          │          │          │          │
├─────┼─────┼─────┼─────┼─────┼─────┤
│八十五年十│一百十萬元│八十五年十│一百二十萬│八十五年十│三百萬元  │
│月二十日  │          │一月十五日│元        │二月二十五│          │
│          │          │          │          │日        │          │
└─────┴─────┴─────┴─────┴─────┴─────┘
右正本證明與原本無異。
如不服本判決，應於判決送達後十日內，向本院提出上訴狀。
                                      書記官    王美玲
中    華    民    國    八十九    年      二      月        三        日


司法院資訊處製作；財團法人民間司法改革基金會備份。
